【裁判字號】    94,訴,912
【裁判日期】    950406
【裁判案由】    確認所有權等
【裁判全文】
臺灣高雄地方法院民事判決               94年度訴字第912號
原      告  丁○○
訴訟代理人  丙○○
            許明德律師
            鄭勝智律師
被      告  戊○○
            乙○○○○○○○○.
共      同
訴訟代理人  吳豐賓律師
複 代 理人  甲○○
當事人間確認所有權等事件，本院於民國95年3 月23日言詞辯論
終結，判決如下：
  主  文
被告應將坐落在高雄縣鳥松鄉○○段280 、281 、282 、279 之
7 及375 地號上如附圖斜線所示面積共貳佰捌拾陸平方公尺之鐵
皮建物遷讓交還予原告。
被告戊○○應給付原告新台幣壹拾肆萬玖仟捌佰肆拾貳元，及自
民國94年5 月10日起至清償日止，按週年利率5%計算之利息；並
應給付自民國95年1 月起至交還前開建物之日止，按月以新台幣
陸仟捌佰壹拾壹元計算之損害金。
原告其餘之訴駁回。
訴訟費用由被告乙○○○○○○○○○○○負擔20% ，餘均由被
告戊○○負擔。
本判決原告勝訴部分，於原告以新台幣貳拾柒萬元為被告供擔保
後得假執行。
原告其餘假執行之聲請駁回。
  事實及理由
一、原告主張：伊與被告戊○○於民國92年8 月間簽訂租賃契約
   （下稱系爭租約），以每月租金新台幣（下同）30,000元承
    租被告戊○○所占有使用坐落高雄縣鳥松鄉○○段279-7 、
    280 、281 、282 地號之土地，租賃期間為5 年，自92年9
    月1 日起至97年8 月31日止，並約定伊得於租賃土地上興建
    建築物使用，租賃期滿建築物歸伊所有，僅返還租賃土地。
    伊於93年2 月間在租賃土地興建如附圖斜線所示面積共286
    平方公尺之鐵皮建物（下稱系爭建物），詎被告戊○○於93
    年3 月間，未經伊同意侵入該建物，並將系爭土地連同建物
    以每月45,000元出租予訴外人陳國棟經營國棟翔汽車商行，
    期間自93年3 月起至94年2 月止。嗣被告戊○○再自94年3
    月起以每月租金45,000元將系爭土地連同建物出租予被告乙○○○○○○○○○○○（下稱被告孫明詮）占有使用迄今
    。被告未經伊同意無權占有使用系爭建物，伊自得依民法第
    767 條前段規定請求被告遷讓房屋。另被告戊○○自93年3
    月起至94年2 月止，因將系爭建物連同土地以每月45,000元
    出租予陳國棟，而享有使用系爭建物之利益180,000 元（計
    算式：45,000-30,000 ＝15,000；15,000×12＝180,000 元
    ）。又被告戊○○自94年3 月起至同年12月止，以每月45,
    000 元出租予被告孫明詮，而享有使用系爭建物之利益150,
    000 元（計算式：45,000－30,000＝15,000；15,000×10=
    150,000） ，合計為330,000 元。另被告戊○○既出租系爭
    建物予被告孫明詮受有利益，致伊受有損害，為此，爰依民
    法第767 條前段及第179 條前段規定，聲明請求：(一)被告應
    將坐落於高雄縣鳥松鄉○○段280 、281 、282 、279 之7
    及375 地號上如附圖斜線所示面積共286 平方公尺之鐵皮建
    物遷讓交還。(二)被告戊○○應給付330,000 元，及自起訴狀
    繕本送達翌日起至清償日止按週年利率5%計算之利息；並應
    給付自95年1 月起至交還系爭建物之日止，按月以15,000元
    計算之損害金。
    (三)願供擔保，請准為假執行之宣告。
二、被告均以：系爭租約並未以書面約定，僅雙方口頭同意系爭
    建物於租賃期間3 年屆滿後歸被告戊○○所有，原告雖簽發
    3 張支票繳付租金，但除用以繳付92年9 月、10月、11月租
    金之支票有兌現外，其餘2 張支票均遭退票，亦即原告自92
    年12月起即未再繳付租金。為此，被告戊○○曾於93年2 月
    25日發存證信函予原告，原告於接獲存證信函後，曾交付50
    ,000 元 用以支付92年12月、93年1 月、2 月租金，惟仍不
    足40,000元。被告戊○○多次與原告商談租金清償之問題，
    而於93年3 月上旬達成終止租約之協議，系爭租約既經終止
    ，被告戊○○自得收回原告承租之土地。其次，原告於整地
    時不慎毀損被告存放在空地上價值100 萬餘元之鐵鑄木模，
    因原告無資力賠償，故兩造協議以系爭建物作價抵銷對被告
    戊○○之損害賠償債務，將系爭建物歸被告戊○○所有，系
    爭租約既已終止，且被告戊○○為系爭建物之所有人，自有
    權占有或提供予被告孫明詮占有使用。縱系爭建物為原告所
    有，因原告僅繳付租金至92年11月為止，若認租約在93年3
    月間已終止或尚未終止，則因系爭建物占有租賃土地，致被
    告戊○○無法使用收益租賃土地，原告受有自92年12月起至
    94年8 月止相當於租金之不當得利或租金利益共計630,000
    元，亦足用以抵銷原告請求之數額，故聲明請求：原告之訴
    駁回。
三、原告主張與被告戊○○於92年8 月間簽訂系爭租約，以每月
    租金30,000元承租被告戊○○所占有使用坐落高雄縣鳥松鄉
    ○○段279 -7、280 、281 、282 號土地，並於93年2 月間
    在其上興建面積共286 平方公尺之系爭建物；嗣被告戊○○
    於93年3 月間取回系爭土地及建物之占有後，即自93年3 月
    起至94年2 月止，因將系爭建物連同土地以每月45,000元出
    租予陳國棟，並於94年3 月起迄今提供予被告孫明詮占有使
    用等事實，為兩造所不爭執，且提出土地租賃契約書（詳卷
    第89頁至第93頁）、證明書（詳卷第94頁）、土地登記謄本
    （詳卷第20頁至第25頁）、估價單、收據、契約書（詳卷第
    11頁至第16頁）為證，並經本院會同地政人員勘驗製作土地
    複丈成果圖在卷可稽（詳卷第114 頁），堪信為真正。至於
    原告主張系爭租約尚未終止，被告無權占有系爭建物，被告
    戊○○因而自93年3 月迄今受有相當於租金之不當得利等語
    ，則為被告所否認。故本件兩造爭點在於：(一)系爭租約是否
    經原告與被告戊○○合意終止？(二)系爭建物之所有權歸屬於
    何人？原告得否請求被告返還？(三)原告請求被告戊○○給付
    系爭建物相當於租金之不當得利數額是否合理？茲分述如后
    。
四、系爭租約是否經原告與被告戊○○合意終止？
(一)、系爭租約之形式及期間，原告主張係以書面形式訂立及租期
    為5 年之語，為被告戊○○所否認。參諸其等於92年6 月28
    日對位在系爭土地旁租賃廠房連同土地之契約，係以書面為
    之，此有租賃契約書1 份在卷可稽（詳卷第8 頁至第10頁）
    ，可見被告戊○○對於不動產租賃契約應以書面方式訂定，
    自屬知之甚稔；更遑論逾1 年以上不動產租賃未以書面訂定
    之法律效果對出租人之影響至為深鉅（民法第422 條參照）
    ，被告戊○○係提供多筆土地出租予他人獲取租金利益之人
    ，自難謂其不知未以書面訂立租約之法律效果，故其所辯系
    爭租約是以口頭約定云云，自難逕認為可採。另佐以被告戊○○催告原告給付租金之存證信函載明「台端於民國92年8
    月1 日向本人承租門牌號碼高雄縣鳥松鄉○○路99之2 號房
    地，租期5 年，雙方並簽立租賃契約書在案」，此有存證信
    函1 份在卷可稽；及其於台灣高雄地方法院檢察署偵查中所
    述：簽約時約定，5 年後地上物歸我，因為租來賣車地方所
    開支票已經退票，所以就沒有給他契約書等語（詳該署93年
    度偵字第19482 號卷第10頁及第33頁），經核與證人丙○○
    證述：簽約時我在場，當時戊○○說簽約時要連支票一起簽
    ，所以有簽書面契約，租期為5 年等語相符（詳本院卷第14
    8 頁），足證原告主張系爭租約係以書面形式訂立，且租賃
    期間為5 年之事實，洵屬有據，堪信為真實。
(二)、原告陳稱於92年9 月1 日起至93年3 月1 日止尚積欠被告戊○○租金1 萬元之語，固與被告戊○○抗辯尚積欠4 萬元未
    符。然以原告於93年2 月間甫興建系爭建物斥資817,325 元
    ，此觀諸前開估價單及收據自明，而系爭租約效力的存續，
    攸關系爭建物占有使用權源，原告並非至愚之人，豈有拒不
    給付租金，任令出租人終止租約導致血本無歸之損害。況被
    告戊○○亦不否認其於93年2 月25日致發存證信函後，原告
    曾親自或委託他人交付7 萬元之事實，經核與證人庚○○之
    證述相契（詳本院卷第83頁），可見原告確有交付承租6 個
    月期間之租金16萬元之詞非虛，益足認原告並無蓄意遲延給
    付租金，自行招致系爭建物無權占有租賃土地之理。雖原告
    主張遲延給付租金係因被告戊○○拒不提出書面契約之語，
    亦為被告戊○○所爭執，然觀諸系爭租約是以書面形式簽訂
    ，現由被告戊○○取回，已如前述，從而原告自得行使雙務
    契約之同時履行抗辯權，主張在尚未取回書面契約前，拒絕
    履行給付租金之義務，故被告戊○○自不得以原告給付租金
    遲延，經催告而不履行為由，單方面終止租賃契約，應予敘
    明。
(三)、至於被告戊○○抗辯系爭租約業經合意終止之語，固據其聲
    請通知證人己○○證稱：原告告知願意讓我們承租，嗣後如
    果我們3 年後不再承租，由他第一順位承租云云，業為原告
    否認其證詞為真。惟系爭租約是否合意終止，攸關系爭建物
    之占有使用權源及所有權、長期使用收益權等諸多財產利益
    ，所有權人僅以對話方式向證人表示拋棄之意，難認與情理
    相符，此佐以證人己○○亦證稱：我受僱於國棟翔汽車商行
    ，當時在整理系爭建物時，原告有到場告知目前尚有租賃關
    係存在等語，即知原告仍有主張系爭租約效力之意。至於證
    人己○○認知原告欲終止租約之原因，復據其證陳：因原告
    表示目前尚有租賃關係存在，我問戊○○，戊○○表示因為
    原告沒有付房租且經催告不理，因此已經終止租約，請我們
    放心使用，原告是因為房租沒有付所以才願意讓我承租等詞
    （以上均詳見本院卷第62頁），然證人所述終止租約之原因
    ，係由被告戊○○單方終止租約，即與其抗辯係合意終止租
    約未符。此外，原告係因被告戊○○未交付書面契約，始以
    拒絕給付租金抗辯，並非無故不履行債務，且未有無承租之
    意，復如前述，從而證人己○○之證詞，自難援為兩造已合
    意終止系爭租約之論據，就此被告戊○○並未另舉證以實其
    說，故所辯系爭租約已合意終止之詞，自難謂可採，從而原
    告主張系爭租約並未合意終止等語，堪信為真。
五、系爭建物之所有權歸屬於何人？原告得否請求被告返還？
(一)、系爭建物為原告興建而原始取得，被告戊○○抗辯因原告於
    整地時不慎毀損被告所有存放在空地上價值100 萬餘元之鐵
    鑄木模，因原告無資力賠償，故兩造協議以系爭建物作價抵
    銷對被告戊○○之損害賠償債務，將系爭建物歸被告戊○○
    所有等語，為原告所否認，並陳稱：我發現有一些板模，我
    以為戊○○不要，就在整地時一起埋在土裏，我以為戊○○
    授權我將板模丟棄等語。經查，被告戊○○本負有交付租賃
    土地予原告使用收益之義務（參閱民法第423 條），參諸被
    告戊○○所陳：我之前做翻砂工廠，有圍籬芭、雨遮，因為
    原告說要做汽車商行，我同意原告將籬芭、雨遮拆掉，興建
    鐵皮建物之語相符，被告戊○○既負有交付土地供原告興建
    系爭建物之義務，且同意原告將地上建物拆除，堪認原告所
    述被告戊○○授權丟棄之詞應屬可信，故被告戊○○事後再
    主張廢棄木模之價額，自難遽採。另徵諸其於偵查中陳稱：
    原告於半年不租後，雙方約定我賠償500,000 元地上物的損
    失等語（詳偵查卷第49頁），益證系爭建物之所有權應屬原
    告之情，至為顯然。況被告戊○○始終未對雙方已就系爭建
    物價值抵銷毀損木模債務，舉證證明屬實，故系爭建物所有
    權並未有變動之事實，堪予認定。
(二)、按民法第767 條所有權物上請求權之相對人，除直接占有人
    外，尚包括間接占有人，如貸與人、出租人等，最高法院91
    年台上字第242 號及87年度台上字第946 號判決參照。被告
    戊○○抗辯已取得系爭建物所有權之詞並不足採，故其使用
    收益權能自失所依附，系爭建物既屬原告所有，目前分由被
    告直接或間接無權占有使用中，故原告依民法第767 條之規
    定請求被告返還，洵屬有據，應予准許。
六、原告請求被告戊○○應給付系爭建物相當於租金之不當得利
    數額是否合理？
(一)、原告主張被告戊○○每月以45,000元出租系爭建物及土地予
    被告孫明詮之語，並未舉證證明。另被告戊○○抗辯，提供
    系爭建物予被告孫明詮占有使用，並非基於租賃關係，係因
    合夥經營中古汽車商店之業務，始藉提供系爭建物連同土地
    取代出資義務之情，已提出共同經營合約書為證（詳卷第76
    頁），堪信為真。被告戊○○藉提供系爭建物取代合夥出資
    ，仍不影響其受有使用系爭建物之利益，自屬當然。被告戊○○占有系爭建物之利益如何計算，涉及建物位置、承租人
    及出租人之對價考量等諸多因素，尚難僅依出租予他人之租
    金，扣除系爭租約所得之差額計算，故原告主張計算相當於
    租金之不當得利，應按每月15,000元計算云云，自難謂可採
    。
(二)、本院考量系爭建物之價額為817,325 元，被告戊○○提供系
    爭建物均係作為經營中古汽車商行使用，並有照片2 幀在卷
    可稽（詳卷第111 頁），因而認按系爭建物價額年息10% 計
    算相當於租金之不當得利，較為合理。準此，原告請求被告
    戊○○給付自93年3 月起至94年12月間止共149,842 元（計
    算式：817,325 ×0.1 ÷12＝6,811 〈元以下四捨五入〉；
    6,811 ×22＝149,842） ，及自95年1 月起至返還系爭建物
    止按每月以6,811 元計算相當於租金之不當得利，即屬有據
    ，逾此範圍，即不應准許。
(三)、被告戊○○抗辯，系爭建物占有租賃土地，致其無法使用收
    益租賃土地，原告受有自92年12月起至94年8 月止相當於租
    金之不當得利或租金利益共計630,000 元，而受有損害，亦
    足用以抵銷原告請求之數額云云。惟查，系爭建物於93年3
    月迄今占有租賃土地，均由被告戊○○出租予他人收取租金
    ，直接占有人分別為訴外人陳國棟及被告孫明詮，原告並未
    因系爭建物附著在租賃土地上而有使用收益之情事。換言之
    ，被告戊○○間接占有租賃土地，係因其與他人成立出租或
    合夥等法律關係使然，核與系爭建物附著在租賃土地之事實
    無涉，故其抵銷抗辯自難認與事理相符，不足採信。
七、綜上所述，被告目前無權占有系爭建物，被告戊○○因此受
    有相當於租金之不當得利，故原告依民法第767 條前段及第
    179 前段規定，請求被告應將坐落於高雄縣鳥松鄉○○段28
    0 、281 、282 、279 之7 及375 地號上如附圖斜線所示面
    積共286 平方公尺之鐵皮建物遷讓交還；被告戊○○另應給
    付149,842 元，及自起訴狀繕本送達之翌日（即94年5 月10
    日）起至清償日止，按週年利率5%計算之利息；並應給付自
    95年1 月起至交還系爭建物之日止，按月以6,811 元計算之
    損害金部分，為有理由，應予准許。逾此範圍，即屬無據，
    應予駁回。
八、原告陳明願供擔保請准宣告假執行，經核其勝訴部分並無不
    合，爰酌定相當之擔保金額准許之。至敗訴部分，其假執行
    之聲請已失所附麗，應予駁回。
九、據上論結，本件原告之訴為一部有理由，一部無理由，依民
    事訴訟法第79條、第85條第1 項、第390 條第2 項，判決如
    主文。
中    華    民    國    95    年    4     月    6     日
                  民事鳳山分庭法  官  李代昌
正本係照原本作成。
如不服本判決，應於送達後20日內，向本院提出上訴狀並表明上
訴理由，如於本判決宣示後送達前提起上訴者，應於判決送達後
20日內補提上訴理由書（須附繕本）。
中    華    民    國    95    年    4     月    6     日
                                書記官  林豐富


司法院資訊處製作；財團法人民間司法改革基金會備份。
